【裁判字號】    93,建簡上,2
【裁判日期】    970307
【裁判案由】    給付工程款
【裁判全文】
臺灣高雄地方法院民事判決             93年度建簡上字第2號
上訴人即附  陳元復即志成土木包工業
帶被上訴人
訴訟代理人  黃東璧律師
被上訴人即  甲○○
附帶上訴人
訴訟代理人  洪士宏律師
            林易玫律師
上列當事人間給付工程款事件，上訴人對民國93年7 月13日本院
高雄簡易庭92年度雄簡字第726 號第一審判決提起上訴，被上訴
人亦附帶提起上訴，本院於民國97年2 月22日言詞辯論終結，判
決如下：
    主  文
原判決關於駁回上訴人後開第二項之訴部分，及訴訟費用之裁判
均廢棄。
被上訴人應再給付上訴人新台幣萬柒仟陸佰零捌元，及自民國
九十二年三月二十日起至清償日止，按週年利率百分之五計算之
利息。
上訴人其餘上訴駁回。
被上訴人之附帶上訴駁回。
第一、二審訴訟費用，由被上訴人負擔四分之一，餘由上訴人負
擔，附帶上訴之訴訟費用由附帶上訴人負擔。
    事實及理由
一、上訴人起訴主張：其於民國90年底至91年初，承攬被上訴人
    所有門牌號碼：高雄市前金區○○○路61號房屋（下稱系爭
    房屋）之增建工程（下稱系爭工程），兩造於91年1 月1 日
    雖曾簽訂如附件二之一、二之二估價單之工程草約，但因被
    上訴人對工程之指示常有變更，乃於92年2 月另簽訂如附件
    一之一、一之二估價單之新約，部分項目被告允諾無庸施作
    ，仍願給付報酬，最終經結算，有估價而完成部分報酬為新
    台幣（下同）794, 540元，未估價而已施作完成部分之報酬
    為161,260 元，其得請求之總報酬為955,800 元，同意扣除
    64塊紅磚價金128 元後，可得請求之報酬合計為955,672 元
    （794,540 ＋161, 260－128 ＝955,672） 。系爭工程已完
    工並交付被上訴人使用，被上訴人已給付工程款70萬元，並
    於91年3 月4 日出國前允諾出國後匯款給付20萬元，餘款及
    利息於回國後給付，然均拒不給付，爰依承攬契約之法律關
    係請求另給付積欠之255,672 元工程款。並聲明：(一)被上訴
    人應給付上訴人25 5,672元，及自起訴狀繕本送達翌日起至
    清償日止，按週年利率5 ％計算之利息；(二)原告願供擔保，
    請准宣告假執行。
二、被上訴人抗辯：系爭工程之工程契約以附件二之一、二之二
    估價單為準，約定報酬合計998,440 元，其中未施工應扣除
    之工程款為269,500 元，有瑕庛而待改善部份應扣除之工程
    款為75,0 00 元，系爭工程上訴人實際可得請求之工程款應
    僅653,940 元（998,440 －269,500 －75,000＝653,940）
    ，被上訴人已給付70萬元，上訴人不得復請求工程款；上訴
    人追加請求者，部分係原契約範圍內之工程，部分係事後被
    上訴人自己所施作，被上訴人未要求追加施作，上訴人無權
    請求該部分工程報酬。並聲明：(一)上訴人之訴及假執行之聲
    請均駁回；(二)如受不利判決，願供擔保，請准免為假執行。
三、原審審理結果，認系爭承攬契約應以91年1 月1 日簽訂之附
    件二之一、二之二估價單為準，承攬報酬998,440 元，被上
    訴人未允諾未施作部分仍給付報酬，91年3 月4 日出國前未
    允諾給付20萬元及餘款、利息，並認上訴人已施作完成部分
    為附件二之一項次1 （僅完成1/2） 、2 至8 、12、13、15
    （僅完成3/5） 、19，及附件二之二項次1 、2 （僅完成1/
    2） 、3 （僅完成1/2） 、4 、6 等項目，可得請求之報酬
    為751,440 元（計算式漏列附件二之二項次2 報酬17,500元
    ，但計算總金額已算入，比對本院卷第19頁判決書事實及理
    由欄五之８計價項目、計算式及第21頁反面、第22頁附件二
    之一、二之二各施作項目之約定報酬即可查知），因而判決
    ：被上訴人應給付上訴人51,440元（751,440 －70萬＝51,4
    40）及自92年3 月20日起至清償日止，按週年利率5 ％計算
    之利息，而駁回上訴人其餘之訴，並就上開判決給付部分酌
    定擔保金額准為假執行、免假執行。而上訴人不服提起上訴
    ，補充主張：(1)兩造就系爭工程所立承攬契約應以附件一之
    一、一之二為準，此觀磁磚及工料項目，經鑑定施作範圍達
    78坪，而附件二之一項次8 僅約定施作43坪即知；(2)附件二
    之一項次1 舊磚混泥類拆除項目，其中「含1 、2 樓移窗門
    及梯間─8,000 、─6,000 」等字為被上訴人自行填寫，且
    被上訴人後來指示不用移改門窗及樓梯之施作，並允諾工資
    照付，是該部分上訴人仍可請求報酬14,000元；(3)附件二之
    一項次15粉光項目，因系爭房屋1 、2 樓面積較少，被上訴
    人保留自己施作，故系爭工程約定之粉光範圍僅及於3 至5
    樓，該部分均已施作完成，是上訴人可得請求之該部分報酬
    為14萬元，原判決認定約定施工範圍為1 至5 樓，判決上訴
    人僅可請求84,000元（140,000 ×3/5 ＝84,000），尚有不
    符，是上訴人可請求該部分報酬56,000元（140,000 －84,0
    00＝56 ,000） ；(4)被上訴人於施工中追加下列工程：4
    樓露台、5 樓增建部分增加施作1.5 坪「板模結構工資」、
    「鋼筋結構工資」、「混凝土結構工資」，施作於3、4、
    5 樓新作磚牆之1B砌磚及工料項目，原估計施工18坪，追加
    2 坪，磁磚及工料項目追加35坪，5 樓屋頂地磚下增加
    施作1. 4坪防水工料PU，3 樓、5 樓浴廁天花板增釘塑膠
    板共2 套，3 樓起居室、新浴廁位置舊木板拆除運棄，
    隔壁4 樓油漆，紅磚1,536 塊，3 樓、5 樓施作浴廁鋁
    門，4 樓施作225 公分×170 公分及225 公分×130 公分
    之鋁窗各一個，5 樓廁所追加0. 5套配管安裝（即衛浴部
    分），4 樓、5 樓各增加14P 開關箱1 組（追加部分詳本
    院卷【一】第160 頁）。並聲明：原判決(1)關於駁回上訴人
    在第一審其餘之訴及命負擔訴訟費用部分之裁判均廢棄；(2)
    右廢棄部分被上訴人應再給付上訴人204,232 元（955,672
    －751, 440＝204,232） 並自92年3 月20日起至清償日止，
    按週年利率5 ％計算之利息。又被上訴人補充抗辯：(1)未同
    意1 、2 樓不移窗門及梯間仍給付報酬；(2)3 至5 樓粉光13
    0 平方公尺所須費用僅31,200元，原判決判付84,000元已屬
    過高，上訴人尚請求其他給付，自無理由；(3)磁磚及工料項
    目僅約定施作43坪，且未追加，該部分上訴亦無理由；並聲
    明：上訴駁回。
  (二)被上訴人提起附帶上訴，補充抗辯：(1)關於附件二之一項次
    15粉光項目，粉光工料與油漆工料在工程施作實務慣例上係
    相輔相成，且估價用之工料分析表上，既已記載系爭工程所
    須工料除粉光工料外，尚包含油漆工料，足見系爭工程契約
    所謂之粉光項目，包含油漆，更何況約定給付之報酬甚高，
    當不止於粉光，從而未補正施作油漆前，3 至5 樓之粉光報
    酬即無須給付；(2)關於附件二之二項次1 廁所配管安裝項目
    ，3 樓部分1 套固已施作完成，然5 樓部分僅完成配管，馬
    桶並未安裝，是5 樓部分半套即尚未完成，應扣除9,000 元
    ；(3)關於附件二之一項次8 磁磚及工料項目，實際施作面積
    不及約定之43坪，亦應扣款，則被上訴人給付70萬元，至少
    已屬溢付41,560元（700,000 －【751,440 －84,000－9,00
    0 】＝41,560，尚不含磁磚工料部分應扣之款項），原判決
    竟判決附帶上訴人應給付附帶被上訴人51,440元，即有不符
    。並聲明：(1)原判決不利附帶上訴人部分（即主文第1 、3
    、4 項關於命附帶上訴人給付部分及其訴訟費用由附帶上訴
    人負擔1/5 暨依職權宣告之假執行）廢棄；(2)右廢棄部分，
    附帶被上訴人在第一審之訴及其假執行聲請均駁回。附帶被
    上訴人補充主張：(1)粉光部分不含油漆；(2)5 樓廁所配管安
    裝項目，因附帶上訴人未提供馬桶，故無法安裝，附帶上訴
    人有同意毋須安裝，報酬照付，且可以附件二之二項次5 之
    施作報酬扣抵（該項目未請求）；並聲明：附帶上訴駁回。
四、上訴人主張其向被上訴人承攬系爭工程之施作，系爭房屋已
    交付被上訴人使用，被上訴人已給付工程款70萬元之事實，
    有兩造提出之估價單4 份為證（詳原審卷第5 頁、6 頁、27
    頁、30頁），且為被上訴人所不爭，堪信為真實。則本件爭
    執即在於：(一)系爭工程兩造所訂契約以何份為準？(二)被上訴
    人有無允諾匯款給付20萬元，且回國後另給付餘款及利息？
    (三)附件二之一項次1 舊磚混泥類拆除項目之範圍是否含1 、
    2 樓移改窗門及梯間？(四)被上訴人所辯附件二之一項次8 磁
    磚及工料項目施作面積不及約定有無理由？(五)附件二之一項
    次15粉光項目上訴人可請求之報酬為若干？(六)附件二之二項
    次1 廁所配管安裝項目就5 樓半套部分上訴人可請求之報酬
    為若干？(七)上訴人主張被上訴人於施工中追加部分之報酬請
    求有無理由？本院分述判斷意見如下：
  (一)關於系爭工程兩造所訂契約以何份為準：
    1.兩造曾於91年1 月1 日，就系爭工程訂定如附件二之一、
      二之二所示之估價單，並以此為兩造間之工程契約，此為
      兩造所不爭執之事實，而依該估價單所示，就工程項目及
      相關之單價、數量等均有具體記載，並經兩造蓋章，有被
      告提出之該估價單在卷可憑（詳原審卷第30頁、27頁），
      依該估價單所示，兩造既已明確約定施工項目、數量及報
      酬，且經兩造蓋章確認，則該估價單訂定當時，雙方就承
      攬契約必要之點即已意思表示一致，應認已成立如該估價
      單內容所示之承攬契約，上訴人主張該估價單僅屬草約，
      顯與事實不符，尚無可採。
    2.上訴人雖另主張，因施工期間被上訴人就工程相關項目、
      數量等另有變更、追加，因而另訂如附件一之一、一之二
      估價單所示之新約，惟為被上訴人所否認。經查，如附件
      一之一、一之二所示估價單上，並無兩造之簽名或蓋章，
      有上訴人提出之該估價單附卷可稽（詳原審卷第5 頁、6
      頁），相較於兩造所簽訂如附件二之一、二之二之承攬契
      約，訂約確認程序上顯有不足，自無法依其外觀形式，逕
      認兩造已就記載內容意思表示一致；而證人即91年3 月4
      日與上訴人一起前往與被上訴人協商解決事宜之乙○○雖
      證稱略以：協商當晚被上訴人應該有同意以上訴人所提出
      之估價單為準（指附件一之一、一之二），惟上開所證係
      證人聽聞被上訴人願匯款給付20萬元（當晚被上訴人有無
      同意匯款給付部分，詳後述）後所作之推測，業據其證述
      在卷（詳本院卷卷【一】第108 頁第3 行起），所證既係
      基於個人推測，即難證明兩造間確有系爭工程承攬契約以
      如附件一之一、一之二為準之合意，從而系爭工程之承攬
      契約即應以附件二之一、二之二為準。
  (二)關於被上訴人有無允諾匯款給付20萬元，且回國後另給付餘
    款及利息：
    1.上訴人主張被上訴人於91年3 月4 日臨去美國前，曾答應
      匯款給付20萬元，並於回國後再給付其餘工程報酬及利息
      等語，惟為被告所否認，而上訴人就其主張之上開事實固
      提出被上訴人91年5 月14日自美國寄給承租系爭房屋之承
      租人陳奇泉之信件一份（下稱系爭信件）、並聲請傳喚證
      人丙○○、乙○○為證。然查：
      (1)系爭信件雖曾提及「收匯款銀行英文正名、地址、受款
        人住址、身分證號和匯款銀行會員代號」等語，然綜觀
        前後文，係指系爭工程未申請完工或僅部分驗收，又未
        對鄰居所受損害依約修復，自難予以匯款，即不同意匯
        款20萬元予上訴人，且經與律師洽商，決定申請消基會
        解決，且就91年3 月4 日當晚，包商聚集數名工人夜闖
        取鬧行為，保留追訴，有該信函在卷可查（詳原審卷第
        41 頁） ，足見被上訴人於寄發該信函時，對系爭工程
        是否完工尚有疑義，並無匯款20萬元支付系爭工程報酬
        之意，且未明白表示曾同意支付20萬元及給付其餘報酬
        、利息，從而自難為上訴人有利之證明。
      (2)證人即系爭工程上訴人所委請之工頭丙○○固證稱略以
        ：被上訴人應給付上訴人之報酬尚不足20幾萬元，被上
        訴人表示將從美國匯款給付該尚未給付之20幾萬元報酬
        ，並請上訴人提供匯款帳戶、英文名字等資料予上訴人
        等語（詳原審卷第38頁），然核與上訴人所主張該日被
        上訴人係同意自美國匯款給付20萬元，其餘55,800元俟
        年底回國後連同補貼利息一併給付之情，尚有不符，從
        而所證即難認為真實，亦難為有利上訴人之證明。
      (3)證人乙○○雖另證稱略以：91年3 月4 日當晚協調1 個
        多小時後，被上訴人自己突然表示願意從美國匯款20萬
        元給上訴人，當晚除了對匯款給付20萬元外，並無達成
        其他給付協議等語（詳本院卷卷【一】第105 頁起），
        與上訴人主張除同意匯款20萬元外，尚同意回國後給付
        其餘款項及利息之情亦有不符，從而所證亦難認為真實
        ，仍難為有利上訴人之證明。
      (4)綜上，本件尚難認被上訴人曾允諾匯款給付系爭工程之
        報酬20萬元，及另於回國後給付報酬餘款並利息。
  (三)關於附件二之一項次1 舊磚混泥類拆除項目之範圍是否含1
    、2 樓移改窗門及梯間：
    1.關於附件二之一項次1 舊磚混泥類拆除項目之範圍，是否
      包含1 、2 樓移改窗門及梯間之施作部分，上訴人既自承
      被上訴人後來指示不用移改門窗及樓梯之施作（詳本院卷
      卷【一】第6 頁聲明上訴狀第3 頁第6 行），足見該項目
      確在原約定施作範圍內，又上訴人亦未爭執如該部分確屬
      附件二之一之施作範圍，則應歸類於項次1 舊磚混泥類拆
      除項目，報酬為14,000元，則1 、2 樓移改窗門及梯間之
      施作即屬附件二之一項次1 舊磚混泥類拆除項目之施作範
      圍，報酬為14,000元，應可認定。且由上訴人上開自承，
      既可清楚判斷上開事項，自毋庸另查證附件二之一項次1
      其中「含1 、2 樓移窗門及梯間-8,000、-6,000」等字，
      是否91年1 月1 日訂約後被上訴人所自行填寫，併予敘明
      。
    2.上訴人雖另主張施工中，被上訴人曾指示不用移改窗門及
      梯間之施作而工資照付，惟為被上訴人所否認，經查，證
      人丙○○並未聽聞兩造談及系爭工程毋庸施作仍給付報酬
      之情，業經其證述在卷（詳原審卷第38頁），而上訴人並
      未另提出證據或聲請調查以實其說，則自難認上訴人之主
      張為真實。
    3.依兩造就附件二之一之約定，項次1 舊磚混泥類拆除項目
      之範圍應包含1 、2 樓移改窗門及梯間之施作，上訴人既
      未施作，即不得請求該部分報酬14,000元，上訴人請求被
      上訴人為該部分給付，尚無理由。
  (四)關於被上訴人所辯附件二之一項次8 磁磚及工料項目施作面
    積不及約定有無理由：
    附件二之一項次8 磁磚及工料項目施作之實際面積為47.61
    坪，業經高雄市建築師公會鑑定在卷，有鑑定報告書附卷可
    稽（詳本院卷卷【二】第6 頁），實際施作面積多於約定之
    43坪，則被上訴人辯稱施作面積未及43坪，自無可採。
  (五)關於附件二之一項次15粉光項目上訴人可請求之報酬為若干
    ：
    1.依上訴人所提出系爭工程簽訂承攬契約前，被上訴人提供
      上訴人估價之工料分析表所示，其中「油漆工料」與「粉
      光工料」係分為2 不同項目記載，有該表附卷可按（詳原
      審卷第51頁），而被上訴人就該表之真正並不爭執，足見
      在系爭工程訂定承攬契約之時，粉光及油漆即被分為2 不
      同項目議價，從而參考該表所簽訂之附件二之一承攬契約
      ，其中項次15粉光該項既僅記載粉光而不及油漆，其約定
      之施作內容即止於粉光而不及油漆，被上訴人辯稱該項次
      約定施作內容尚含油漆，核與該訂約過程文件中之記載不
      符，尚無足採。
    2.依該工料分析表之記載，當時被上訴人請上訴人估價之所
      謂粉光「一式」，其範圍包含1 至5 樓，亦有該表在卷可
      查，從而上訴人主張附件二之一項次15粉光項目，其施作
      範圍僅指系爭房屋之3 至5 樓，即與工料分析表之記載不
      符，況91年間至今於高雄市區，關於內牆1 ：3 水泥砂漿
      粉光之承包價格約為每平方公尺240 元至370 元，有高雄
      市建築師公會函2 份在卷可憑（詳原審卷第192 頁、本院
      卷卷【一】第98頁），而系爭工程3 至5 樓粉光之面積僅
      130 平方公尺，有鑑定報告在卷可憑（詳原審卷第111 頁
      表一項目9） ，則即使依其中較高價格每平方公尺370 元
      計算，該施作部分所須費用亦僅須48,100元（370 ×130
      ＝48,100），遠低於約定報酬14萬元，從而即如上訴人所
      主張，該部分工程因屬舊有牆壁凹凸不平，須加強填補平
      整，且材料僅能以人工搬運，所須費用較高，依常情，13
      0 平方公尺之粉光工程亦無可能須約定高達14萬元之報酬
      ，故而被上訴人辯稱粉光工程約定施作之範圍，除3 至5
      樓外尚包含1 、2 樓即堪採信，原告主張施作範圍僅及於
      3 至5 樓尚不足採信。
    3.系爭房屋為一般之透天厝，各樓之形狀及面積大致相同，
      此有鑑定報告所附各樓平面圖在卷可按（詳原審卷第123
      頁），是上訴人主張1 、2 樓須粉光之面積較小，即難遽
      以採信，況上訴人就上開主張並未提出證據或聲請調查加
      以證實，自難認為真正，從而系爭工程關於粉光部分應認
      約定之施作範圍包含系爭房屋之1 至5 樓，而上訴人僅施
      作3 至5 樓即約定施作範圍之3/5 ，則可得請求之報酬即
      為84,000元（140,000 ×3/5 ＝84,000）。
  (六)關於附件二之二項次1 廁所配管安裝項目就5 樓半套部分上訴
    人可請求之報酬為若干：
    被上訴人抗辯：附件二之二項次1 廁所配管安裝項目，5 樓
    部分僅完成配管，馬桶並未安裝，是5 樓部分半套即尚未完
    成，不得請求報酬9,000 元，惟為上訴人所否認，主張該部
    分除馬桶未安裝外，均已完成，而因被上訴人尚未提供馬桶
    ，故無法安裝。經查，兩造不爭執該部分工程除馬桶未安裝
    外，其餘均已完成，而無論馬桶尚未購置係可因歸責於何方
    之事由所致，兩造既均同意系爭工程之承攬契約已終止（詳
    本院卷卷【一】第103 頁），則附件二之二項次1 廁所配管
    安裝項目即應依最後完成之情形計算報酬，而一具馬桶安裝
    之工資為1,500 元，有鑑定報告附卷可據（詳本院卷卷【二
    】第6 頁鑑定結果(六)），從而上訴人可得請求之報酬即為依
    該項目約定報酬扣除未安裝工資所得之7,500 元（9,000 －
    1,500 ＝7,500） 。
  (七)關於上訴人主張被上訴人於施工中追加部分之報酬請求有無
    理由：
    按當事人如對承攬工作加以特定，並估算施作份量，約定報
    酬單價，以單價乘以估算分量算得工作報酬，並對工作範圍
    及報酬達成合意，則如未追加施作其他工作，縱原估算份量
    與實際施作範圍稍有出入，除非有事實足認該出入已達影響
    當事人訂約意願之程度，否則仍應認該施作範圍即約定之工
    作範圍，當事人仍應依原約定請求及給付報酬，多施作部分
    承作人固不可請求加計報酬，少施作部分定作人亦不得請求
    減少報酬。經查：
    關於追加附件二之一項次3 至5 「板模結構工資」、「鋼
      筋結構工資」、「混凝土結構工資」部分：
      依附件二之一記載，「板模結構工資」、「鋼筋結構工資
      」、「混凝土結構工資」部分均記載施作30坪，而實際施
      作為面積為31.81 坪，此有鑑定報告書附卷可按（詳本院
      卷卷【二】第6 頁鑑定結果(一)至(三)），其間相差之1.81坪
      ，上訴人主張係被上訴人追加請求施作在4 樓前院側牆（
      詳本院卷卷【二】第53頁第13行、第18頁下方相片），惟
      為被上訴人所否認，抗辯並未追加施作，該差異應係估計
      之誤差，屬原約定施作範圍。經查，依上開鑑定結果，系
      爭房屋4 樓並未施作「板模結構」、「鋼筋結構」、「混
      凝土結構」項目（詳本院卷卷【二】第15頁），則上訴人
      主張上開項目有追加施作，即與事實不符，自無可採。
    關於追加附件二之一項次7 「1B砌磚及工料」部分：
      附件二之一項次6 、7 ，1/2B及1B砌磚及工料項目，原審
      認定上訴人已施作完成，給付之金額為1/2B部分19坪34,2
      00元，1B部分18坪57,600元，合計工作報酬91,800元（
      34,200＋57,600＝91,800），而鑑定結果，1/2B部分共施
      作10.43 坪（7.91＋2.52＝10.43） ，1B部分施作22.28
      坪（10.2＋12.08 ＝22.28 ，本院卷卷(二)第51頁誤為19.8
      347） ，有鑑定報告附卷可稽（詳本院卷卷(二)第6 頁），
      合計1/2B及1B砌磚面積為32.71 坪（10.43 ＋22.28 ＝32
      .71） ，與原約定之總面積37坪較有差距，且1/2B砌磚及
      1B砌磚部分各施作面積與原約定差異均大，足見該部份施
      作範圍確有變更，則上訴人可得請求之工作報酬即有重新
      計算之必要，經依原約定單價1/2B每坪1,800 元，1B每坪
      3,200 元計算，實際施作部分上訴人可得請求之工作報酬
      為90,070元（1,800 ×10.43 ＋3,200 ×22.28 ＝90,070
      ），略少於原審判定之給付金額年月日元，則上訴人主張
      該部分尚有可得請求之金額，依法即有未合。至被上訴人
      雖辯稱有部分1B砌磚，非上訴人所施作，然並未提出證據
      或聲請調查加以證實，所辯自難採信。且該部分附帶上訴
      人並未提起附帶上訴，爰不調整應給付之報酬金額。
    關於追加附件二之一項次8 「磁磚及工料」部分：
      該項次原約定施作面積為43坪，而實際施作面積為47.61
      坪（詳本院卷卷(二)第6 頁），較約定面積增加4.61坪，超
      過原約定面積之10％，顯見確有追加施作，被上訴人雖辯
      稱係因上訴人施作時破壞牆壁、地面，自願以磁磚加以修
      補，然並未提出證據或聲請調查加以證實，尚難遽信，則
      就磁磚及工料項目，上訴人可追加請求依每坪2,800 元計
      算之工作報酬，合計為12,908元（2,800 ×4.61＝12,908
      ）。
    關於5 樓屋頂地磚下追加施作1.4 坪防水工料PU部分：
      上訴人主張系爭房屋5 樓屋頂地磚下原約定施作防水工料
      之面積為8.6 坪，被上訴人追加施作1.4 坪，惟被上訴人
      否認該部份有追加施作，而因防水工程施作後，5 樓屋頂
      已鋪設地磚，被上訴人於原審既不否認該部份有施作，故
      原審鑑定時即未就該部份破壞地磚加以檢測，則實際施作
      面積即無法得知，且上訴人於本院請求鑑定之範圍，亦不
      及該部份（詳本院卷卷(一)第158 頁），而上訴人並未另提
      出證據或聲請調查以證實該部分確有追加並施作完成，則
      自難認追加及施作該部分工程之主張為真實，上訴人請求
      被上訴人給付該部分工作報酬，依法即有未合，自不應准
      許。
    關於3 樓、5 樓浴廁天花板各追加增釘塑膠板1 套共2 套
      部分：
      上訴人主張被上訴人追加在3 樓、5 樓浴廁天花板各追加
      增釘塑膠板1 套，被上訴人雖不否認確有施作上開項目，
      惟否認有予以追加，辯稱係上訴人自行施作，與伊無關（
      詳本院卷卷(二)第73頁）。然按承攬人係依定作人指示完成
      工作，以賺取定作人給付之報酬，衡情定作人若未為追加
      施作之指示，承攬人並無自行予以追加施作之必要，則定
      作人若於施作完成後否認有追加施作之指示，即屬變態事
      實，自有舉證加以證明之責，而本件上訴人並未提出證據
      或請求調查加以證明未為追加施作之指示，甚且亦未說明
      在施作過程就該部分施作曾提出異議，則自應認該部分上
      訴人係應被上訴人之追加指示而施作，上訴人自得請求該
      部分之報酬，茲因兩造並未約定該部分報酬金額，爰參照
      民法第200 條第1 項規定意旨，依高雄市建築師公會所函
      覆之通常施作費用標準（詳本院卷卷(二)第81頁），認定本
      件在系爭房屋3 樓、5 樓各施作之浴廁塑膠天花板，上訴
      人可請求之報酬為每套3,000 元，2 套合計6,000 元。
    關於3 樓起居室、新浴廁位置追加舊木板拆除運棄部分：
      上訴人主張被上訴人追加在3 樓起居室、新浴廁為舊木板
      之拆除及運棄，被上訴人雖不否認確有施作該項目，惟否
      認有予以追加，辯稱該項目包含在附件二之二項次2 之範
      圍內，係因上訴人誤將原非施工範圍內之原木板破壞，始
      衍生該部分施作，伊未追加該部分施作（詳本院卷卷(二)第
      73頁）。惟按承攬人於承攬工程所為之施作，受定作人指
      示施作為常態，雖可能如上訴人所稱，因誤作而為修補，
      但究屬例外而為變態，則主張誤作而修補者即有舉證證明
      之責，而本件被上訴人就伊上開誤作修補之所辯並未提出
      證據，亦未請求調查加以證明，則自難認伊所辯為真實，
      應認上訴人確因被上訴人之追加而施作該部分工程，則上
      訴人請求被上訴人給付該部分報酬即無不合，因兩造並未
      約定該部分報酬金額，且因已無從得知拆除之數量而無法
      估算客觀所須之施作費用（詳本院卷卷(二)第81頁高雄市建
      築師公會函說明二），爰參照民事訴訟法第222 條第2 項
      規定意旨，並審酌兩造於附件二之一項次1 之舊磚混泥類
      拆除項目，約定之報酬為28,000元，扣除1 、2 樓移改窗
      門及梯間費用14,000元（8,000 ＋6,000 ＝14,0 00），
      則單純之舊磚混泥類拆除費用約定為14,000元，項次2所
      約定之水泥磚塊廢棄物清除掉運報酬為26,000元，相較之
      ，起居室、浴廁之木板拆除運棄應較為容易，爰酌定上訴
      人得請求被上訴人給付之報酬為5,000 元。
    關於追加為隔壁4 樓油漆部分：
      上訴人主張被上訴人追加指示對隔壁4 樓施作油漆，約定
      報酬6,000 元，惟亦為被上訴人所否認，辯稱因上訴人施
      作系爭工程弄髒隔壁4 樓，故施作油漆加以修復（詳本院
      卷卷(二)第73頁）。經查，被上訴人辯稱之所以對隔壁4 樓
      施作油漆，係因系爭工程施作過程，弄髒隔壁4 樓一節，
      尚符常情，自堪採信，而施作者為上訴人，除非被上訴人
      定作之指示有何不當，否則因施作所加諸第三人之損害，
      當應由承攬人自行負責，而上訴人並未說明被上訴人有錯
      誤之指示，且就其主張被上訴人同意給付該部分報酬之有
      利事實，未提出證據亦未聲請調查加以證實，則請求該部
      分之報酬依法即有未合，不應准許。
    關於交付紅磚1,536 塊之報酬：
      上訴人請求被上訴人應給付1,536 塊紅磚之報酬，無非係
      依附件一之一項次14之約定，然系爭工程所訂承攬契約如
      附件二之一及二之二已如前述，附件一之一既未經兩造簽
      章表示訂約之合意，且被上訴人又否認同意該約定，則自
      難以附件一之一作為請求系爭工程工作報酬之依據，故上
      訴人請求該紅磚之報酬依法自有未合，又兩造已合意
      本件承攬契約終止而如前述，承攬契約既已終止，且兩造
      不爭執該部分紅磚尚未施作（詳本院卷卷(二)第6 頁鑑定結
      果(五)之說明，及原審卷第129 頁至第131 頁編號3 、6 、
      7 現場仍有紅磚之相片），則該紅磚未因加工不可分離而
      成為系爭房屋一部份，所有權自仍屬上訴人所有，上訴人
      當應逕予取回，請求給付報酬尚有未合，不應准許。
    關於在3 樓、5 樓追加施作浴廁鋁門部分：
      上訴人主張被上訴人追加在系爭房屋3 樓、5 樓施作浴廁
      鋁門，約定報酬7,000 元，被上訴人雖不否認有此追加，
      且自承3 樓鋁門已施作，惟辯稱3 樓施作部分有瑕疵，經
      僱工拆除重新施作，5 樓部分則係伊自行僱工施作，未約
      定報酬（詳本院卷卷(二)第74頁）。然被上訴人對伊所辯僱
      工拆除重新施作、自行僱工施作等有利於己之變態事實，
      並未舉證加以證實，則自難認其所辯為真實，該項目既有
      追加，且事實上已施作完成，上訴人請求給付該部分報酬
      依法即無不合，而依高雄市建築師公會函覆所稱該浴廁鋁
      門每樘價格為3,500 元（詳本院卷卷(二)第81頁），則上訴
      人因此部分追加施作得請求之報酬為7,000 元（3,500 ×
      2 ＝7,000） 。
    關於在4 樓追加施作225 公分×170 公分及225 公分×13
      0 公分之鋁窗各1 個部分：
      上訴人雖主張被上訴人追加在系爭房屋4 樓施作225 公分
      ×170 公分及225 公分×130 公分之鋁窗各1 個，惟為被
      上訴人所否認，辯稱上訴人主張追加部分即屬附件二之一
      項次13之施作項目，該項目已施作完畢，原審亦已判決應
      給付，並未另有追加施作等語，而上訴人不爭執該所稱之
      追加部分確屬附件二之二項次13之施作項目，且原審已判
      決被上訴人應給付該部分報酬（詳本院卷卷(二)第74頁），
      則雖高雄市建築師公會鑑定確有該部分之施作，且該施作
      與如附件二之一所示之規格不符，仍應認該項目之施作係
      經雙方同意而予變更，並依原約定金額給付報酬，故上訴
      人另請求該部分追加款，依法即有未合，不應准許。
    關於5 樓廁所追加0.5套配管安裝（即衛浴）部分：
      上訴人主張被上訴人追加在系爭房屋5 樓廁所施作衛浴設
      備之配管及安裝，惟為被上訴人所否認，辯稱5 樓僅施作
      0.5 套，即僅施作廁所配管安裝，未施作衛浴配管安裝，
      且馬桶及包含水龍頭之衛浴設備未予安裝（詳本院卷卷(二)
      第75頁）。經查，依原審囑託高雄市建築師公會鑑定結果
      ，系爭建物5 樓廁所業依附件一之二項次1 所示施作項目
      ，施作5 樓廁所及衛浴配管完成，但衛生設備器具未安裝
      （詳原審卷第109 頁鑑定結果乙之(一)及第138 頁編號22之
      5 樓廁所相片），則上訴人主張被上訴人追加施作5 樓0.
      5 套廁所配管安裝，即與施作實情相符，應堪採信，則依
      兩造不爭執廁所配管安裝0.5 套之報酬為9,000 元，依原
      約定0.5 套衛浴配管安裝加2 份0.5 套廁所配管安裝，報
      酬合計28,000元，則追加0.5 套衛浴配管之報酬即為10,0
      00元（28,000－9,000 ×2 ＝10,000），扣除含洗手台、
      浴缸之衛生設備安裝費用為3,000 元（詳本院卷卷(二)第83
      頁），故上訴人就該部分追加可請求之報酬為7,000 元（
      10,000－3,000 ＝7,000） 。
    關於在系爭建物4 樓、5 樓各追加施作14P 開關箱1 組部
      分：
      上訴人主張被上訴人追加在系爭房屋4 樓、5 樓各施作1
      組14P 開關箱之事實，為被上訴人所否認，辯稱依附件二
      之二項次4 所施作之2 開關箱均合格，5 樓雖有追加施作
      1 組開關箱，但施作結果不合格，另僱人打掉牆壁重新施
      作等語（詳本院卷卷(二)第55頁）。經查，上訴人主張追加
      施作之14P 開關箱即高雄市建築師公會原審鑑定報告書編
      號第19號、第20號相片所拍攝之開關箱（詳本院卷卷(二)第
      55頁），而(甲)該第19號相片所示之開關箱，高雄市建築師
      公會係將之認定為附件二之二項次4 之施作內容（詳原審
      卷第109 頁乙之(四)），而14P 開關箱含安裝之報酬約為1,
      200 元，有高雄市建築師公會函附卷可稽（詳本院卷卷(二)
      第45頁），尚低於原約定之3,500 元，而被上訴人既不爭
      執第19號相片所示開關箱已完成施作，應付報酬3,500 元
      ，上訴人就該部分所施作之開關箱既僅1 組，非在原約定
      開關箱外另施作1 組，則無論該第19號相片所示開關箱之
      規格為14 P或10P ，被上訴人應給付3,500 元之報酬已足
      ，上訴人主張被上訴人就第19號相片所示開關箱，於原約
      定之3,500 元外應另給付報酬，自無可採。(乙)雖因上訴人
      在原審及本院所做之2 次鑑定中，未聲請對第20號相片所
      示之開關箱施作是否完成作鑑定（該相片之拍攝對象為系
      爭建物5 樓之鋁門及鋁窗，尚與開關箱無關），無法自鑑
      定結果判斷該部分施作是否已無暇完成，然被上訴人既不
      否認該開關箱最終已施作完成，而又未能提出證據或聲請
      調查以證明該開關箱確係其另僱工重新施作，則自應認第
      20號相片所示之開關箱係上訴人依被上訴人之追加定作而
      施作完成，上訴人得據以請求報酬1,200 元。
    依上所述，本件工程因追加磁磚及工料、3 樓及5 樓浴廁
      天花板增釘塑膠板、3 樓起居室、新浴廁位置舊木板拆除
      運棄、3 樓及5 樓施作浴廁鋁門、5 樓廁所追加衛浴配管
      安裝、5 樓增加14P 開關箱1 組（事實及理由四(七)之、
      、、、、），各得另請求報酬12,908元、6,00
      0 元、5,000 元、7,000 元、7,000 元、1,200 元，合計
      可另請求追加施作報酬之金額為39,108元（12,908＋6,00
      0 ＋5,000 ＋7,000 ＋7,000 ＋1,200 ＝39,108）。
五、綜上所述，本件上訴人依系爭工程之承攬契約可向被上訴人
    請求之報酬為附件二之一項次1 （僅完成1/2）14,000 元、
    項次2 至8 、12、13、19各如約定之26,000元、114,000 元
    、84,000元、90,000元、34,200元、57,600元、120,400 元
    、19,500元、24,000元、7,740 元，項次15（僅完成3/5 ）
    84,000元，及附件二之二項次1 （扣除馬桶未安裝1,500 元
    ）26,500元，項次2 （僅完成1/2）17,500 元，項次3 （僅
    完成1/2）8,500元，項次4 、6 各如約定之7,000 元、15,0
    00元，合計可得請求之報酬為749,940 元，再加計追加施作
    可得請求之報酬39,108元，扣除已付之70萬元，合計上訴人
    尚可向被上訴人請求之報酬金額為89,048元（749,940 ＋39
    ,108 －700,000＝89,048），上訴人請求該金額及自起訴狀
    繕本送達翌日即92年3 月20日起至清償日止，按週年利率5
    ％計算之法定遲延利息，依法即無不合，應予准許，超過該
    範圍之請求尚無理由，應予駁回。原審判決被上訴人應給付
    51,440元及其利息部分，並無違誤，被上訴人提起附帶上訴
    ，指摘此部分不當，求予廢棄改判，為無理由，應予駁回。
    又扣除原審命被上訴人給付部分外，上訴人尚可請求被上訴
    人給付37,608元（89,048－51,440＝37,608）及如上方式計
    算之利息，就此應再給付部分，原審駁回上訴人之請求，自
    有未合，上訴人之上訴，指摘此部分不當，求予廢棄改判，
    為有理由，爰廢棄改判如主文第2 項所示。逾上開應准許部
    分，原審為上訴人敗訴之判決，並駁回其假執行之聲請，並
    無不當，上訴人其餘上訴，為無理由，應予駁回。又本件事
    證已臻明確，兩造其他主張、陳述並所提之證據，經審酌後
    ，認均與本件之判決結果無影響，爰不一一論述，併予敘明
    。
六、據上論結：本件上訴為一部有理由，一部無理由，附帶上訴
    為無理由，依民事訴訟法第436 條之1 第3 項、第449 條第
    1項、 第450 條、第79條、第78條，判決如主文。
中    華    民    國    97    年    3     月    7     日
                  民事第三庭審判長法  官  陳嘉惠
                                  法  官  謝梨敏
                                  法  官  鄭峻明
以上正本證明與原本無異。
本判決不得上訴。
中    華    民    國    97    年    3     月    7     日
                                  書記官  莊豐源


司法院資訊處製作；財團法人民間司法改革基金會備份。
